【裁判字號】    88,自,369
【裁判日期】    890608
【裁判案由】    詐欺
【裁判全文】
臺灣板橋地方法院刑事判決                          八十八年度自字第三六九號
    自  訴  人  戊○貿易股份有限公司
    代  表  人  乙○○
    自訴代理人  丙○○
    被      告  甲○○
    被      告  丁○○
    共      同
    選任辯護人  陳松棟律師
                黃素媛
右列被告因詐欺案件，經自訴人提起自訴，本院判決如左：
    主  文
甲○○、丁○○均無罪。
    理  由
一、本件自訴意旨略以︰被告甲○○即新潤企業股份有限公司（下稱新潤公司）負責
    人，被告丁○○則為新潤公司業務經理，主要負責採購及量販業務，渠等主要生
    產汽車用腳踏墊，於民國八十五年間，因該公司想進軍一般傳統市場與汽車配件
    搭配銷售，乃經由其下游之量販店供應商介紹，開始與自訴人接觸，然渠等為達
    共同不法所有之目的，與自訴人交易初期，為取信自訴人，每次開票皆能順利兌
    現，自訴人不疑有詐，信以為真，乃與之往來約一年之久，待渠等視時機成熟，
    於八十六年十月間與自訴人商議，購買自訴人庫存約五萬組之88N雨刷，並要求
    自訴人准將票期分四次兌現，自訴人基於商誼，不疑有詐乃允之，渠等並立刻開
    立如附表所示面額共計新台幣（下同）八百一十一萬四千九百五十二元之支票四
    紙，作為貨款之支付，渠等又為達成不法所有之意圖，又於前揭支票尚未到期時
    ，即八十七年一月間又向自訴人佯稱，為搭配雨刷408銷貨之需要，另向自訴人
    訂購410型雨刷以利銷售，此批貨款共一百四十萬四千四百八十元，詎料前揭支
    票屆期提示竟遭退票，嗣經自訴人屢次催索，渠等竟惡意宣稱其公司陷入財務危
    機，至此之後，該公司即人去樓空，毫無音訊，自訴人至此始知受騙。因認被告
    二人共同涉有刑法第三百三十九條第一項詐欺罪嫌云云。
二、自訴人認被告甲○○、丁○○涉有詐欺罪嫌，無非以訂貨單及發票影本各九紙（
    八十六年十月間所訂之貨）、發票及訂貨單三紙（八十七年一月間）、支票及退
    票理由單各四紙等件為其論據。訊據被告甲○○、丁○○固坦承向自訴人購買本
    件雨刷產品，且貨款尚未全部清償等情不諱，惟均堅決否認有何詐欺犯行，均辯
    稱：是因公司經營不善，周轉不靈，支票才退票，並非蓄意詐欺等語。
三、按犯罪事實應依證據認定之，無證據不得推定其犯罪事實，又不能證明被告犯罪
    者，應諭知無罪之判決，刑事訴訟法第一百五十四條、第三百零一條第一項定有
    明文。所謂認定犯罪事實之證據，係指足以認定被告確有犯罪行為之積極證據而
    言，該項證據自須適合於被告犯罪事實認定，始得採為斷罪資料。又苟未能發現
    相當證據，或證據不足以證明，自不能以推測或擬制之方法，以為裁判基礎，亦
    分別有最高法院二十九年度上字第三一０五號及同院四十年度台上字第八六號判
    例意旨可資參照。又按告訴人之指訴係以使被告入罪為目的，必須調查其他證據
    證明告訴人之指訴與事實相符，始可採為證據，最高法院六十九年度台上字第一
    五三一號判例可資參照。且刑法第三百三十九條第一項詐欺罪之成立，以意圖為
    自己或第三人不法之所有，施用欺罔之詐術手段，使人陷於錯誤，因而將本人或
    第三人之物交付為要件。
四、經查，
  （一）新潤公司開始退票而不能支付本件對自訴人公司之貨款後，被告曾於八十七
        年二月間，運送價值五十三萬元之汽車用腳踏墊至自訴人公司，以之抵償貨
        款，自訴代理人丙○○於一年半後以三十幾萬元出售，並繳回自訴人公司等
        情，已據自訴代理人丙○○於本院八十八年十一月二十五日訊問時供承屬實
        。又新潤公司於八十七年三月二十八日召開第一次債權人會議，自訴人公司
        曾派員參加（按為自訴代理人丙○○），於同年四月五日召開第二次債權人
        會議，亦有通知自訴人公司派人參加，因適逢假期，自訴人公司未派員參加
        ，且因新潤公司提出之清償方案係以債權額二成和解，自訴人公司不能接受
        而未成立和解等情，亦據自訴代理人丙○○於本院八十九年二月二十四日訊
        問時供述明確，並有新潤公司八十七年三月二十八日債權人債務人協調會出
        席簽名簿在卷可稽。是綜上足證新潤公司周轉不靈後，被告並無逃匿，避不
        見面之情事，反倒積極與債權人協商清償債務。是自訴人指稱本件支票屆期
        提示竟遭退票，嗣經自訴人屢次催索，被告竟惡意宣稱其公司陷入財務危機
        ，至此之後，該公司即人去樓空，毫無音訊，自訴人至此始知受騙云云，核
        與事實不符，尚無可採。
  （二）查新潤公司係於八十年一月十日獲准設立，公司以塑膠地毯、橡膠地毯、汽
        車門墊、汽車踏墊及汽車用不織布製品之製造加工及買賣、汽車百貨、汽車
        零件及配件之買賣等為營業項目，本件自訴人公司與新潤公司間汽車雨刷買
        賣，乃新潤公司合法正常之業務；又八十五年九月十一日新潤公司與健坤企
        業股份有限公司訂立租約，承租高雄縣岡山鎮○○路七二巷十九號廠房乙幢
        全部，租期自八十五年九月十二日起至八十九年九月十二日止；又新潤公司
        於八十六年八月二十八日向中租迪和股份有限公司租賃前紡一套、倒針軋機
        、正針軋機、提花機各一台，新潤公司支出保證金三百四十萬六千元，每月
        租金三十三萬元；又新潤公司於八十六年六月二十七日向和昭實業股份有限
        公司訂購柴油堆高機一台，新潤公司支付五十六萬七千元；又新潤公司於八
        十六年二月二十七日向勝洪工業有限公司訂購不織布地毯後紡自動設備一套
        ，新潤公司支付六百零一萬元；又新潤公司於八十六年三月六日向進安機械
        有限公司訂購不織布地毯前紡自動設備一套，新潤公司支付五百零九萬六千
        元；又新潤公司於八十五年三月、八十六年三月各委請王鐵機械廠施作熱煤
        配管、熱風輸送乾燥機之工程，新潤公司各支出工程款二十六萬元、四百五
        十萬元等情，有被告提出新潤公司執照、廠房租賃契約書、租賃契約書、買
        賣合約書、工程合約書等件在卷可稽。又本院依職權調取新潤公司之臺灣中
        小企業銀行岡山分行帳號二四ｏ四－六號帳戶之資金往來、退補票記錄，查
        新潤公司該帳戶係於八十七年二月二日開始退票，於八十七年二月二十七日
        成為拒絕往來戶，且其於八十六年八月三十日結存金額為十八萬六千三百五
        十三元、八十六年九月三十日結存金額為三十四萬二千四百八十五元、八十
        六年十月三十日結存金額為八十五萬四千一百九十五元、八十六年十一月二
        十七日結存金額為七萬二千九百八十七元、八十六年十二月三十一日結存金
        額為十九萬一千四百八十五元、八十七年一月十七日有一筆四十六萬元之存
        入記錄，且核該帳戶於八十六年十月間至八十七年一月間之資金往來情形與
        八十六年十月之前之資金往來情形並無明顯之異常情形，此有臺灣中小企業
        銀行岡山分行八十八年十月二十七日八八岡山字第ｏ二七八七號函及函附之
        存款收支明細表縮影軟片讀取資料、退票登記簿附卷可依。是被告辯稱其所
        經營之新潤公司原為經營平順、信用良好之公司，純因八十五年起擴展設備
        後，遭受亞週金融風暴打擊，國外訂單流失及匯率變動損失，終於八十七年
        二月起退票倒閉云云，尚非虛誑。
  （三）被告丁○○代表新潤公司於八十五年間向自訴人公司購買價值八百十九萬零
        八百四十元產品，所開付款支票於八十六年間兌現；八十六年六月以前又向
        自訴人公司購買價值二百六十萬七千多元之產品，所開付款支票於同年九月
        間兌現；由被告丁○○出面向自訴人公司所訂產品之貨款均有付清等情，業
        據自訴代理人丙○○於本院八十八年十月七日訊問時供明在卷。是新潤公司
        在向自訴人公司採購本件產品（按係於八十六年十月間及八十七年一月間所
        訂購）之前，該公司向自訴人公司所採購並付清貨款之金額約高達一千零八
        十萬元，其數額並不算小，且大於本件貨款（九百五十萬九千四百三十元）
        ，核與一般蓄意詐騙貨物者，恆先以少許數量或小額與被害人交易，待取得
        被害人信任之後，再突然大量或大額採購，隨即潛匿之詐騙手法不同，益證
        本件被告並非蓄意詐騙自訴人公司產品無訛。
  （四）八十七年二月間新潤公司開始退票而宣告倒閉後，曾分別於八十七年三月二
        十八日、同年四月四日、同年五月十二日召開債權人、債務人協調會，積極
        與債權人協商債務清償事宜，並與多數債權人達成以債權額二成和解，此有
        新潤公司債權人債務人協調會出席簽名簿三份在卷可稽，且經證人即債權人
        廠商人員李世宏、黃秋劍到庭結證甚詳。又本院查出席協調會之債權人廠商
        有一、二十家之多，顯見被告並非單單不支付自訴人公司之貨款，而是對於
        其往來廠商均陷於無力支付之狀況，且證人李世宏、黃秋劍亦均證稱被告並
        非故意要詐騙他們，確實係公司周轉不靈，所以他們才願意以債權額二成與
        新潤公司和解，且迄今仍繼續與被告有生意來往等語，足見本件被告並非蓄
        意對自訴人公司惡意倒債甚明。
  （五）按刑法第三百三十九條第一項之詐欺取財罪，須行為人施以詐術使被害人陷
        於錯誤而交付財物始足當之。然綜上所述，並無證據可以證明被告於本件有
        共同施用詐術騙取自訴人公司本件產品之行為，自不得僅因新潤公司事後未
        全部清償本件貨款，即遽認被告甲○○、丁○○有施用詐術之情事及詐欺之
        不法意圖，至自訴人所提之訂貨單及發票影本各九紙（八十六年十月間所訂
        之貨）、發票及訂貨單三紙（八十七年一月間）、支票及退票理由單各四紙
        等件，亦僅能證明被告確有向自訴人公司購買本件產品及新潤公司積欠本件
        貨款之事實，自不能僅憑自訴人之片面指訴即遽認被告二人有詐欺之犯行。
        此外復查無其他積極證據足資認定被告二人有被訴詐欺之犯行，是本件純屬
        民事糾葛，核與詐欺罪構成要件不合，揆諸前揭說明，自應為被告無罪之諭
        知。
據上論斷，應依刑事訴訟法第三百四十三條、第三百零一條第一項，判決如主文。
中      華      民      國     八十九     年      六      月    八     日
                                      台灣板橋地方法院刑事第五庭
                                          法  官  呂  安  樂
右正本證明與原本無異。
如不服本判決應於送達後十日內向本院提出上訴狀。
                                          書記官  陳  玉  嬋
中      華      民      國     八十九     年      六      月    八     日


司法院資訊處製作；財團法人民間司法改革基金會備份。
